臺灣高等法院刑事判決　　　　　　　 96年度上易字第2185號
上　訴　人　台灣板橋地方法院檢察署檢察官
被　　　告　甲○○
上列上訴人因違反動產擔保交易法案件，不服台灣板橋地方法院
96年度簡上字第687號，中華民國96年7月27日第一審判決（聲請
簡易判決處刑案號：96年度偵緝字第1052號），提起上訴，本院
判決如下：
    主  文
上訴駁回。
    理  由
一、按刑事訴訟，採無訴即無裁判，學理上稱為不告不理原則。
    倘事實未經檢察官擇為訴訟客體提起公訴，法院自無審究之
    餘地。刑事訴訟法第267條固規定：「檢察官就犯罪事實一
    部起訴者，其效力及於全部。」係指起訴之部分與其他部分
    具有接續犯、繼續犯、集合犯等實質上一罪或想像競合犯及
    修正前連續犯、牽連犯等裁判上一罪關係，暨加重結果犯、
    結合犯等基本社會事實同一之情形。若無是類情形，法院不
    能逕行擴張起訴事實，變更起訴法條而為審判，否則即有同
    法第379條第12 款後段所定訴外裁判之違法。修正前動產擔
    保交易法第38條之犯罪構成要件：「動產擔保交易之債務人
    ，意圖不法之利益，將標的物遷移、出賣、出質、移轉、抵
    押或為其他處分，致生損害於債權人」，要與刑法第335條
    第1項所定：「意圖為自己或第三人之所有，而侵占自己持
    有他人之物」之普通侵占罪構成要件有別，上揭所稱「出賣
    」或其他處分，係自賣方或處分人立場規範，尚與民法注重
    所有權移轉之情形不同，易言之，行為人意圖不法利益，將
    動產擔保交易之標的物出賣或處分，雖所有權依法無從移轉
    ，然已足致債權人權益受損，斯乃課以刑責。惟若行為人係
    易持有為所有之意思，將占有之財物予以侵占入己，嗣將之
    贈與他人者，該贈與行為無非犯侵占罪行完成後之處分贓物
    行為，學理上稱為不罰之事後行為，是侵占罪與上揭違反動
    產擔保交易法罪名乃不能並存之二罪，既不具前揭裁判上一
    罪或實質上一罪關係，亦非屬同一之基本社會事實，且無特
    別法、普通法之法條競合關係。檢察官擇為起訴之客體，既
    為違反動產擔保交易法罪名，法院即不能逕予變更審究其有
    無侵占犯行。
二、本件原判決以檢察官聲請簡易判決意旨略謂：被告甲○○於
    民國94年12月02日，以動產擔保交易法附條件買賣方式，向
    台北縣中和市○○路○段28號之東元車業有限公司（下稱東
    元公司）購買車牌號碼K2Y－826號重型機車1輛，為動產擔
    保交易之債務人，約定總價款為新台幣（下同）7萬5864 元
    ，自94年12月起，每月為1期，每期應付6,322元，標的物存
    放地點為台北縣土城市○○路○段28號7樓之前住處附近，在
    價金未付清前，該車所有權仍屬於東元公司，被告不得任意
    遷移、出賣、出質、轉讓或為其他處分。詎被告明知其為動
    產擔保交易之債務人，竟意圖不法利益，僅給付一期款項，
    自第二期起即未依約給付分期款，並將該車遷移他處，復將
    該車贈與真實姓名年籍不詳綽號「童玲」之女性友人使用，
    致東元公司追索無著而受有損害。因認被告所為，係涉犯動
    產擔保交易法第38條之罪云云。惟查上揭違反動產擔保交易
    法罪規定，業經修正刪除，自96年07月13日起生效施行，是
    被告犯罪後之法律已廢止其刑罰，爰改依通常程序，並不經
    言詞辯論，逕為免訴之諭知。經核於法並無不合。
三、檢察官上訴意旨略為：被告未還清欠款，告訴人東元公司仍
    保有車輛所有權，被告既擅將車出售，另涉犯刑法第335 條
    第1項之侵占罪嫌云云。揆諸前揭說明，經核所持法律見解
    及法條適用，容有誤會，應認其上訴為無理由，予以駁回，
    並不經言詞辯論為之。
據上論斷，應依刑事訴訟法第368條、第372條，判決如主文。
中　　華　　民　　國　　96　　年　　9 　　月　　20　　日
　　　　　　　　　刑事第十九庭　審判長法　官　尤豐彥
                                   　 法　官　魏新國
                                    　法　官　洪昌宏
以上正本證明與原本無異。
不得上訴。
                                      書記官　王韻雅
中　　華　　民　　國　　96　　年　　9 　　月　　20　　日
